【裁判字號】    97,上訴,1364
【裁判日期】    970929
【裁判案由】    偽造文書等
【裁判全文】
臺灣高等法院高雄分院刑事判決        97年度上訴字第1364號
上  訴  人
即  被  告    乙○○
選任辯護人    曾劍虹    律師
上列上訴人因被告偽造文書等案件，不服臺灣高雄地方法院96年
度訴字第4343號中華民國97年6 月30日第一審判決（起訴案號：
臺灣高雄地方法院檢察署96年度偵字第22840 號），提起上訴，
本院判決如下：
     主  文
上訴駁回。
    事  實
一、乙○○係高雄縣梓官鄉晨田造園工程企業行（下稱晨田企業
    行）負責人，於民國（以下同）93年9 月16日13時30分許，
    乙○○僱用戴富勤在臺東縣達仁鄉○○○○路搬裝移植道路
    樹木時，戴富勤因不慎發生意外，遭滑落樹木壓傷，致傷重
    不治而於同日23時15分死亡（業務過失致死部分另經臺灣臺
    東地方法院審結判處有期徒刑6 月減為有期徒刑3 月確定）
    ，晨田企業行遂與戴富勤之妻甲○○進行和解，乙○○明知
    甲○○於同年10月3 日10時許，在陳能勳位於屏東縣佳冬鄉
    之住處進行第2 次調解時，僅將戶籍謄本、臺灣屏東地方法
    院檢察署相驗屍體證明書等資料交付予晨田企業行，由該行
    依據勞動基準法第59條規定，請領職業災害補償金額新臺幣
    （下同）1 百30萬元，詎乙○○竟意圖為自己不法之所有，
    基於偽造印章、偽造印文、偽造私文書及行使偽造私文書之
    犯意，未經甲○○同意，於不詳地點先委請不知情之刻印業
    者盜刻「甲○○」之印章1 枚，並於同月5 日，於不詳地點
    蓋用於墊付證明書上之給付請領人欄位，以此方式冒用甲○
    ○之名義偽造墊付證明書，並於同月6 日持上開墊付證明書
    、戶籍謄本、臺灣屏東地方法院檢察署相驗屍體證明書及支
    票1 紙（發票人：晨田造園工程企業行、發票日：93年10月
    5 日、面額：1,498,500 元、票號：FA00000000），向勞工
    保險局（下稱勞保局）佯稱晨田企業行已先行墊付1,498,50
    0 元（月投保薪資33,000元乘以45個基數之所得）而申請勞
    工保險死亡給付金，致勞保局承辦人員陷於錯誤，誤信上開
    墊付證明書、支票確為真實，因而核付796,500 元（月投保
    薪資17,700元乘以45個基數之所得；收回已領支之家屬死亡
    喪葬津貼49,500元，發給差額747,000 元）予晨田企業行，
    致生損害於甲○○。雙方嗣於96年11月22日，在屏東縣佳冬
    鄉調解委員會進行第3 次調解，始成立調解，約定由晨田企
    業行支付職災補償金130 萬元。甲○○再向勞保局申領勞工
    保險死亡給付金時，始知勞保死亡給付金早已由乙○○領取
    ，因而查悉上情。
二、案經甲○○訴由臺灣屏東地方法院檢察署呈請臺灣高等法院
    檢察署令轉臺灣高雄地方法院檢察署檢察官偵查起訴。
    理  由
壹、證 據能力部分：
    按「被告以外之人於審判外之陳述，雖不符前4 條之規定，
    而經當事人於審判程序同意作為證據，法院審酌該言詞陳述
    或書面陳述作成時之情況，認為適當者，亦得為證據。當事
    人、代理人或辯護人於法院調查證據時，知有第159 條第1
    項不得為證據之情形，而未於言詞辯論終結前聲明異議者，
    視為有前項之同意」，刑事訴訟法第159 條之5 亦規定甚明
    。本件證 人陳能勳、李昆鴻、郭明志、林釧正等人於偵查中
    陳述，又發票人：晨田造園工程企業行、發票日：93年10月
    5 日、面額：1498,500元、票號：FA00000000之支票、戶籍
    謄本各1 紙、墊付證明書、勞工保險死亡給付申請書暨給付
    收據、勞工保險局94年12月8 日保給命字第09460823340 號
    函、勞工保險局95年11月17日保給蘭字第051014186 號函、
    屏東地方法院檢察署相驗屍體證明書、屏東縣佳冬鄉調解委
    員會調解筆錄各1 份之證據，上訴人乙○○及辯護人亦未對
    之爭執，依前述法條規定，應認均具有證據能力。
貳、實體部分：
一、上揭偽刻印章填寫申請書向勞保局請領戴富勤之勞保死亡給
    付之事實，業據上訴人乙○○於原審及本院審理時坦承不諱
    ，核與告訴人甲○○於偵查及本院審理時陳述未同意刻印章
    及未同意請領勞保死亡給付，當初沒有說勞保的事等情節相
    符，並經證人即本件進行第2 次調解時在場之陳能勳、李昆
    鴻、郭明志、林釧正等人於偵查中陳述屬實，復有支票（發
    票人：晨田造園工程企業行、發票日：93年10月5 日、面額
    ：1498,500元、票號：FA00000000）、戶籍謄本各1 紙、墊
    付證明書、勞工保險死亡給付申請書暨給付收據、勞工保險
    局94年12月8 日保給命字第09460823340 號函、勞工保險局
    95 年11 月17日保給蘭字第051014186 號函、屏東地方法院
    檢察署相驗屍體證明書、屏東縣佳冬鄉調解委員會調解筆錄
    各1 份在卷可稽，足見上訴人乙○○之自白與事實相符，事
    證明確，上訴人犯行已堪以認定。
二、上訴人乙○○偽刻印章填寫申請書向勞保局請領勞工戴富勤
    之勞保死亡給付，核其所為，係犯刑法第216 、210 條行使
    偽造私文書罪及同法第339 條第1 項詐欺取財罪。上訴人乙
    ○○利用不知情之刻印業者偽造「甲○○」之印章，為間接
    正犯。上訴人乙○○偽造「甲○○」之印章、印文為偽造私
    文書之部分行為，偽造私文書之低度行為為行使之偽造私文
    書之高度行為所吸收，均不另論罪。上訴人乙○○所犯上開
    行使偽造私文書、詐欺取財罪間，有方法結果之牽連關係，
    為牽連犯，應依修正前刑法第55條後段規定，從一重之行使
    偽造私文書罪處斷。
三、新舊法比較：上訴人乙○○行為後，刑法業於94年2 月2 日
    修正公布部分條文，並於95年7 月1 日施行。依修正後刑法
    第2 條第1 項規定：「行為後法律有變更者，適用行為時之
    法律。但行為後之法律有利於行為人者，適用最有利於行為
    人之法律。」。又比較新舊法時，應就罪刑有關之共犯、牽
    連犯、連續犯、有無累犯加重、自首減輕暨其他法定加減原
    因與加減例等一切情形，綜其全部罪刑之結果而為比較，復
    有最高法院95年度第8 次刑庭會議決議可資參照。經查：
（一）關於法定刑罰金刑部分，上訴人乙○○行為後，刑法第33
      條第5 款業已修正施行；修正後刑法第33條第5 款規定「
      罰金：新臺幣1,000 元以上，以百元計算之。」，與修正
      前刑法第33條第5 款規定「罰金：1 元以上。」不同。比
      較新舊法結果，法定刑罰金部分以舊法較為有利。
（二）關於牽連犯之規定，修正後之刑法第55條刪除有關牽連犯
      之規定，原屬牽連犯之數個犯罪行為，依新法應屬數罪，
      而應數罪併罰，比較修正前規定可依一罪論處，顯然罪刑
      之處罰發生變動，而以修正前之規定較有利於上訴人乙○
      ○，應依刑法第2 條第1 項前段之規定，適用修正前刑法
      第55條之規定。
（三）關於易科罰金之折算標準，修正前刑法第41條第1 項前段
      規定：「犯最重本刑為5 年以下有期徒刑以下之刑之罪，
      而受6 個月以下有期徒刑或拘役之宣告，因身體、教育、
      職業、家庭之關係或其他正當事由，執行顯有困難者，得
      以1 元以上3 元以下折算1 日，易科罰金。」，又易科罰
      金折算標準，依廢止前罰金罰鍰提高標準條例第2 條前段
      規定，就其原定數額提高為100 倍折算1 日，即以銀元30
      0 元（即新臺幣900 元）折算為1 日。惟現行刑法第41條
      第1 項前段則規定：「犯最重本刑為5 年以下有期徒刑以
      下之刑之罪，而受6 個月以下有期徒刑或拘役之宣告者，
      得以新臺幣1,000 元、2,000 元或3,000 元折算1 日，易
      科罰金。」，比較上開刑法修正前後之易科罰金折算標準
      ，以修正前刑法之規定，較有利於上訴人乙○○。
    綜合上述各條文修正前後之比較，本案經綜合比較後，仍應
    適用上訴人行為時之法律較為有利，揆諸前揭最高法院決議
    及從舊從輕原則，應整體適用上訴人乙○○行為時之法律，
    即修正前刑法之相關規定予以論處。
四、原審適用刑法第2 條第1 項前段、第216 條、第210 條、第
    339 條第1 項、第219 條，修正前刑法第55條、第41條第1
    項前段，廢止前罰金罰鍰提高標準條例第2 條，刑法施行法
    第1 條之1 ，中華民國96年罪犯減刑條例第2 條第1 項第3
    款、第7 條、第9 條規定，並審酌上訴人乙○○於勞工戴富
    勤死亡後，本應基於誠懇態度與被害人家屬和解，然竟未經
    死者之妻甲○○之同意，偽刻甲○○之印章，再以其名義為
    勞保死亡給付請領人，偽造墊付證明書，並持以向勞保局行
    使，以此方式詐得勞工保險死亡給付金747,000 元，行為實
    屬不該，其犯後已坦承犯行，並與被害人甲○○達成和解，
    已將前開勞工保險死亡給付金747,000 元還給被害人甲○○
    等一切情狀，量處有期徒刑7 月。又以上訴人乙○○犯罪時
    間係在96年4 月24日以前，所犯之罪核符中華民國96年罪犯
    減刑條例第2 條第1 項之規定，復無同條例第3 條規定之除
    外情事存在，合於減刑條件，爰併依同條例第2 條第1 項第
    3 款之規定，減其宣告刑二分之一為有期徒刑3 月又15日，
    並依修正前刑法第41條第1 項前段規定，諭知如易科罰金以
    銀元3 百元即新台幣9 百元折算1 日。又以偽造之印章、印
    文、署押，不問屬於犯人與否沒收之，刑法第219 條定有明
    文，此規定係屬刑法第38條之特別規定，且係強制規定，是
    偽造之印章，亦在必應沒收之列，該印章如屬存在，縱未經
    搜獲，既不能證明已不存在，仍不得不為沒收之宣告；又上
    訴人因行使偽造私文書，其偽造他人之印章，及蓋用偽印文
    於墊付證明書上，係屬偽造私文書行為之一部，不另構成偽
    造印章、印文之罪，該偽造之私文書，雖經交付他人所有，
    而其中所蓋之偽印文，依刑法第219 條之規定，仍應予以沒
    收，最高法院25年上第6620號、51年臺上第1134號、48年臺
    上第1137號、44年臺上第864 號判例意旨可稽。上訴人乙○
    ○所偽刻之「甲○○」印章1 枚、及在墊付證明書上蓋用之
    「甲○○」偽印文1 枚，均依刑法第219 條之規定宣告沒收
    。經核原判決認事用法並無不合，量刑及依法宣告減刑亦屬
    適當，上訴人乙○○上訴指摘原判決量刑過重，為無理由，
    應予駁回。
據上論斷，應依刑事訴訟法第368條，判決如主文。
本案經檢察官許美女到庭執行職務。
中    華    民    國    97    年    9     月    29    日
                    刑事第六庭    審判長法  官  王憲義
                                        法  官  邱永貴
                                        法  官  張盛喜
以上正本證明與原本無異。
如不服本判決應於收受本判決後10日內向本院提出上訴書狀，其
未敘述上訴理由者，並得於提起上訴後10日內向本院補提理由書
狀（均須按他造當事人之人數附繕本）「切勿逕送上級法院」。
中    華    民    國    97    年    9     月    29    日
                                        書記官  黃一秋
附錄本判決論罪科刑法條：
刑法第210條
偽造、變造私文書，足以生損害於公眾或他人者，處5 年以下有
期徒刑。
刑法第216條
行使第210 條至第215 條之文書者，依偽造、變造文書或登載不
實事項或使登載不實事項之規定處斷。
刑法第339 條第1 項
意圖為自己或第三人不法之所有，以詐術使人將本人或第三人之
物交付者，處5 年以下有期徒刑、拘役或科或併科1,000 元以下
罰金。


司法院資訊處製作；財團法人民間司法改革基金會備份。
